臺灣臺中地方法院刑事判決
110年度易字第347號
公  訴  人  臺灣臺中地方檢察署檢察官
被      告  莫錫麟


指定辯護人  趙仕傑律師（法扶律師）
上列被告因違反律師法案件，經檢察官提起公訴（109年度偵字
第34929號），本院判決如下：
    主    文
莫錫麟犯如附表編號一、二所示之罪，各處如附表編號一、二所
示之主刑及沒收。主刑部分應執行有期徒刑陸月，如易科罰金，
以新臺幣壹仟元折算壹日。
    犯罪事實
一、莫錫麟明知其無律師證書，除依法令執行業務外，不得辦理
    訴訟事件，竟各基於意圖營利辦理訴訟事件之犯意，於擔任
    「司法革新生命尊嚴維護協會」（下稱司革會）理事長之期
    間，向下列訴訟案件之當事人收取報酬，違法辦理訴訟事件
    ：
（一）緣徐淑珠於民國104年間因不慎購買凶宅，向臺灣臺中地
      方檢察署（下稱臺中地檢署）對吳京祈、吳珈維提起詐欺
      告訴，經臺中地檢署檢察官分別以105年度偵字第1409號
      對吳京祈為不起訴處分，另以105年度偵字第31214號、10
      5年度偵續字第414號、第415號對吳珈維為不起訴處分，
      徐淑珠雖就吳珈維部分聲請再議，仍經臺灣高等檢察署臺
      中分署（下稱臺中高分檢）106年度上聲議字第690號處分
      駁回再議確定，徐淑珠於106年4月7日收受駁回再議處分
      書後之4月間某日，經過位於臺中市○區○○路0段000號之司
      革會舊址時，見其上掛有「免費法律諮詢」招牌，遂入內
      諮詢，莫錫麟聽完徐淑珠陳述案情後，即告以這個案件贏
      面很大，若要告的話，費用為新臺幣（下同）6萬元云云
      ，徐淑珠遂應允之，並於106年5月1日（此為莫錫麟自承
      之時間），在上址當場交付現金6萬元給莫錫麟作為處理
      訴訟之報酬，莫錫麟即於106年10月26日以電腦打字方式
      為徐淑珠撰寫民事起訴狀，對吳珈維、吳京祈提起請求返
      還不當得利民事訴訟，經本院民事庭以106年度訴字第333
      4號審理（下稱甲案），莫錫麟於甲案審理期間，先於107
      年1月3日取得徐淑珠出具之民事委任狀，並於該日言詞辯
      論期日出庭欲擔任徐淑珠之訴訟代理人（惟遭承辦法官禁
      止代理），又為徐淑珠以電腦打字方式撰寫107年2月7日
      準備書狀、107年6月29日民事準備書狀（二）、107年9月
      10日民事準備書狀（三），復提供徐淑珠相關法律諮詢、
      提出證據或調查證據之建議，以此方式違法辦理訴訟事件
      而牟利。
（二）緣游麗珠於106年4月13日收受陳力心向本院聲請核發之10
      6年度司促字第8827號支付命令，但因當時在監執行不便
      處理，適游麗珠之夫梁擎業於106年4月24日前來臺中市探
      監，路過臺中市○區○○路0段000號之司革會舊址，遂入內
      向莫錫麟諮詢游麗珠收受支付命令應如何處理，莫錫麟表
      示可代為處理，惟需收費，梁擎業遂當場交付現金3000元
      予莫錫麟，並代理游麗珠出具民事委任狀予莫錫麟，委任
      司革會擔任訴訟代理人（莫錫麟為司革會之法定代理人）
      ，莫錫麟即為梁擎業撰寫「民事債務人異議之訴狀」，對
      陳力心提起債務人異議之訴，由梁擎業將該狀遞交至本院
      ，經本院民事庭以106年度訴字第1218號審理（下稱乙案
      ），梁擎業復於106年4月25日，以游麗珠之名義匯款3萬
      元至莫錫麟個人申辦之第一商業銀行000-00000000000號
      帳戶（下稱系爭帳戶），作為莫錫麟處理訴訟之報酬，旋
      經莫錫麟提領。嗣因梁擎業提供上開書狀繕本予其他律師
      查看，律師表示該訴訟顯無理由應馬上撤回，梁擎業遂委
      託莫錫麟具狀撤回起訴，莫錫麟始於106年6月5日、6月13
      日為游麗珠、梁擎業撰寫「民事聲請撤回起訴並退還裁判
      費狀」並遞交至本院。莫錫麟即以此方式違法辦理訴訟事
      件而牟利。
二、案經臺中地檢署檢察官自動檢舉偵查起訴。　　
　　理    由
一、按刑事訴訟法第284條之1規定，除簡式審判程序、簡易程序
    及第376條第1款、第2款所列之罪之案件外，第一審應行合
    議審判。換言之，「簡式審判程序」、「簡易程序」、「刑
    事訴訟法第376條第1款、第2款」所列之罪之案件，均非第
    一審應行合議審判之案件。而刑事訴訟法第376條第1款係規
    定「最重本刑為3年以下有期徒刑、拘役或專科罰金之罪」
    ，是最重本刑3年以下有期徒刑之罪，非第一審應行合議審
    判之案件甚明。本件被告莫錫麟涉犯之律師法第127條第1項
    之無律師證書意圖營利而辦理訴訟事件罪，其最重本刑為1
    年有期徒刑，並非第一審應行合議審判之案件，故本院第一
    審行獨任審判，於法並無不合。辯護人為被告辯護：被告希
    望本案行合議審判云云（見本院卷一第419頁），核無必要
    ，先予敘明。
二、證據能力之說明：
（一）按被告以外之人於審判外之陳述，雖不符刑事訴訟法第15
      9條之1至第159條之4之規定，而經當事人於審判程序同意
      作為證據，法院審酌該言詞陳述或書面陳述作成時之情況
      ，認為適當者，亦得為證據；當事人、代理人或辯護人於
      法院調查證據時，知有同法第159條第1項不得為證據之情
      形，而未於言詞辯論終結前聲明異議者，視為有前項之同
      意，刑事訴訟法第159條之5定有明文。本判決認定事實所
      引用之供述證據（含文書證據），被告、辯護人及檢察官
      均不爭執其證據能力，且未於言詞辯論終結前聲明異議，
      本院審酌各該證據作成時之情況，並無違法不當或證明力
      明顯過低之瑕疵，亦認以之作為證據應屬適當，是依刑事
      訴訟法第159條之5規定，均有證據能力。
（二）本判決所引用之非供述證據，查無有何違反法定程序作成
      或取得之情形，且經本院依刑事訴訟法第164條、第165條
       踐行物證、書證之調查程序，自得採為證據。   
三、訊據被告固坦承其無律師證書，並有如犯罪事實欄一所示為
    徐淑珠、梁擎業處理訴訟事件之行為，且有向徐淑珠收取6
    萬元，向梁擎業收取3萬3000元款項等情，惟矢口否認有何
    違反律師法犯行，辯稱：伊沒有營利意圖，伊有向徐淑珠、
    梁擎業收錢，但錢是要給司革會的，伊有跟徐淑珠說伊不是
    律師，伊收錢有跟她說是捐贈，伊有幫梁擎業寫民事債務人
    異議之訴狀，但錢是他自願捐給司革會，不是幫他處理訴訟
    的對價，伊先前違反律師法案件均經檢察官為不起訴處分云
    云。辯護人另為被告辯護：①被告當時確有向徐淑珠、梁擎
    業表示，僅能代表司革會為會員協助訴訟進行，無法協助非
    會員，其等提供之費用係入會之會費，徐淑珠、梁擎業之證
    詞多所反覆，且因時間相隔甚遠，對於與被告聯絡及交付金
    錢之過程大多不復記憶，證詞可信度顯有疑義，無法證實被
    告究係協助個人，或以會員之身分協助徐淑珠、梁擎業，況
    證人廖美燕、廖欣儀於偵查中亦證稱其等成為會員後，被告
    有協助其等處理訴訟；②被告從未將協助會員處理訴訟之費
    用作為個人日常花費所用，而係作為舉辦司革會活動及維持
    協會正常運作，而司革會長期收支失衡，被告年邁且因病行
    動不便，於行政會計上時有疏漏，然不應以此遽認被告係出
    於意圖營利之主觀犯意，將徐淑珠、梁擎業交付之費用據為
    己有，該等款項確為司革會之捐款；③被告係因司革會之銀
    行帳戶曾遭凍結，故提供個人所有之銀行帳戶供會員作為捐
    款轉帳之帳戶，惟被告確實將會員所捐贈之款項全數作為司
    革會使用等語。經查：
（一）被告並無律師證書，其於擔任司革會理事長期間，因徐淑
      珠、梁擎業之妻游麗珠與他人有案件糾紛（詳如犯罪事實
      欄一所示），遂受徐淑珠、梁擎業之委任，為徐淑珠撰寫
      書狀、提供相關法律諮詢、提出證據或調查證據之建議等
      行為，並向徐淑珠收取現金6萬元，另為游麗珠、梁擎業
      撰寫書狀、提供法律諮詢，並向梁擎業收取現金3000元，
      另以其個人申辦之系爭帳戶收取梁擎業匯入之3萬元款項
      ，並親自提領等情（被告行為之時地及具體內容詳如犯罪
      事實欄一所示），為被告於偵查、本院準備程序及審理時
      供承在卷（見109年度他字第40號卷【下稱他40號卷】一
      第13至16頁、109年度偵字第34929號卷【下稱偵卷】第45
      至46頁、本院卷一第257至258、365、449至450頁、卷二
      第194至196頁），核與證人徐淑珠、梁擎業於偵查及本院
      審理時、證人游麗珠於偵查時之證述情節大致相符（見10
      8年度他字第2457號卷【下稱他2457號卷】第85至87頁、
      他40號卷一第392至394、401至405頁、本院卷一第422至4
      49頁），並有甲案影卷資料（含106年10月26日民事起訴
      狀、107年1月3日報到單及言詞辯論筆錄、臺中高分檢106
      年度上聲議字第690號處分書、107年1月3日民事委任狀、
      107年2月7日民事準備書狀、107年6月29日民事準備書狀
      （二）、107年9月10日民事準備書狀（三））、乙案影卷
      資料（含106年4月24日民事債務人異議之訴狀、106年4月
      24日民事委任狀、106年6月5日民事聲請撤回起訴並退還
      裁判費狀、106年6月13日民事聲請撤回起訴並退還裁判費
      狀，均附於他40號卷二內），及臺中地檢署105年度偵字
      第1409號不起訴處分書、105年度偵字第31214號、105年
      度偵續字第414號、第415號不起訴處分書、人民團體資訊
      管理系統查詢資料、第一商業銀行109年6月1日一總營集
      字第58368號函檢附之系爭帳戶之客戶基本資料及交易明
      細、第一商業銀行臺中分行109年11月4日一台中字第0027
      8號函檢附之聯行往來明細帳、玉山銀行個金集中部109年
      11月26日玉山個(集中)字第1090142005號函檢附之游麗珠
      玉山銀行0000000000000號帳戶106年4月25日取款憑條及
      匯款申請書、法務部律師資料管理系統查詢資料附卷可稽
      （見他2457號卷第41至46頁，他40號卷一第45、151至154
      、449至451頁，偵卷第25至28頁，本院卷二第33頁），復
      據本院依職權調閱臺中高分檢106年度上聲議字第690號卷
      、本院106年度司促字第8827號卷，核閱卷內送達證書、
      支付命令聲請狀、支付命令等資料確認無誤，此部分事實
      堪以認定。
（二）按修正前律師法第48條（即現行律師法第127條）之立法
      理由已明示：「無律師資格而執行律師業務者，嚴重破壞
      司法威信且損害司法人員形象，自有加以規範防制之必要
      ，……增列非律師不得執行業務之範圍及罰則規定，期使非
      律師非法執業現象，得以澈底消除，以維司法威信，保障
      人民權益，所謂訴訟事件，係指民事、刑事及行政訴訟事
      件，而非訟事件則指非訟事件法中之民事、商事非訟事件
      而言。為使未取得律師資格者，依法令辦理非訟事件，避
      免枉遭處罰，增列『除依法令執行業務者外』10字，以資明
      確」。是依此立法意旨，可知「辦理訴訟事件」係律師之
      專屬業務，不具律師資格者不得為之，以確保訴訟當人之
      權益，並維護訴訟品質而彰司法威信。又「訴訟事件」中
      之「訴訟行為」，乃當事人在訴訟中所為之法律行為，其
      中所為攻擊防禦行為攸關當事人權益至鉅，而代理當事人
      為該項訴訟行為，自以具有相當法律專業知識之律師為適
      宜，此觀律師法第1條規定：「律師以保障人權、實現社
      會正義及促進民主法治為使命。律師應基於前項使命，本
      於自律自治之精神，誠實執行職務，維護社會秩序及改善
      法律制度」、律師法第2條規定：「律師應砥礪品德、維
      護信譽、遵守律師倫理規範、精研法令及法律事務」，及
      律師法第3條、第5條就取得律師證書之積極、消極資格予
      以明定自明。是倘無律師證書意圖營利而代理當事人為訴
      訟行為，實足以嚴重破壞司法信譽、損壞司法形象，此即
      律師法第127條第1項另設有處罰規定之理。質言之，律師
      法第127條第1項係規範無律師證書之人，除依法令執行業
      務者外，不得意圖營利而辦理個別之訴訟事件代理當事人
      為訴訟行為，甚至自個別訴訟案件當事人或利害關係人處
      ，取得利益；其規定除含有保護司法威信、形象之意旨外
      ，亦兼含有保護一般訴訟案件之當事人，避免因無律師證
      書之人，擅自執行律師業務，收取報酬，致影響當事人權
      益之用意，至為顯明。又所謂「辦理訴訟事件」，解釋上
      應包括撰寫民事、刑事及行政訴訟相關之書狀及代為辦理
      當事人出庭民事、刑事及行政訴訟而為之訴訟行為；且刑
      事案件部分，並非僅限於具體刑事案件繫屬法院後之各審
      刑事審判事件，亦包括起訴前告訴、偵查階段之撰寫書狀
      及其他與訴訟案件有關之行為（司法院30年院字第2204號
      解釋意旨參照）。查被告無律師證書，為徐淑珠處理甲案
      時，有撰寫民事起訴狀及準備書狀數份、提供相關法律諮
      詢、提出證據或聲請調查證據之建議，復取得徐淑珠出具
      之民事委任狀，以其個人名義擔任訴訟代理人；為游麗珠
      、梁擎業處理乙案時，有撰寫「民事債務人異議之訴狀」
      、「民事聲請撤回起訴並退還裁判費狀」及提供法律諮詢
      ，復取得梁擎業代理游麗珠出具之民事委任狀，以司革會
      法定代理人名義實質擔任訴訟代理人，揆諸前揭說明，其
      就甲乙二案在客觀上確有無律師證書而辦理訴訟事件之行
      為至明。
（三）律師法第127條第1項之「意圖營利」，係指行為人意圖藉
      由受任辦理個別訴訟事件而取得相當於執行律師業務之報
      酬或對價而言（臺灣高等法院花蓮分院96年度上易字第16
      7號、臺灣高等法院臺南分院106年度上易字第324號判決
      意旨參照），至於行為人取得報酬或對價後，縱交予他人
      使用，亦屬事後之財產處分行為，對於其意圖營利之主觀
      犯意不生影響。經查：
　 1、證人徐淑珠於偵查中證稱：伊付款6萬元，是莫錫麟幫伊
      處理訴訟的報酬或對價，莫錫麟說官司的費用就是6萬元
      ，伊才給他6萬元，伊沒有加入司革會，也沒有支付會費
      ，莫錫麟先前有LINE伊說要募款，但伊沒有繳等語（見他
      2457號卷第85至87頁），復於本院審理時證稱：伊當時跟
      莫錫麟說買到凶宅要告，他說這個官司會贏，費用6萬元
      ，隔了1、2天，伊給他現金6萬元，他沒有說到報酬2個字
      ，但伊認為這是請律師的費用，莫錫麟之前沒有講過司革
      會的事情，也沒有邀請伊加入會員，是在民事庭開庭時才
      提到司革會，莫錫麟用LINE要求伊贊助司革會時，伊有看
      到但沒理他，要求贊助當時伊已經付完6萬元，伊給莫錫
      麟錢就是希望他幫忙寫狀紙、處理案子，如果他沒有做這
      些事情，伊不會給他6萬元等語明確（見本院卷一第422至
      439頁）。本院審酌被告自承與徐淑珠間並無仇恨或債務
      糾紛等語在卷（見他40號卷一第13頁，本院卷二第195頁
      ），證人徐淑珠並無設詞陷害被告之動機，且本院民事庭
      審理甲案時，徐淑珠出具予莫錫麟之民事委任狀上載明「
      本件如無法完成證據調查退費壹萬伍仟元整」（見甲案影
      卷一第44頁），徐淑珠於其自行撰寫之108年1月14日書狀
      上，更聲明「申請吳珈維支付交屋後，請律師莫錫麟費用
      60000」（見甲案影卷二第32頁）。綜觀上開事證，足認
      證人徐淑珠純係因委任被告處理甲案，代為各項訴訟行為
      ，始會支付6萬元之報酬予被告，並非因為加入司革會而
      繳納會費，亦非因為認同司革會之理念而捐款贊助司革會
      ，否則徐淑珠與被告間何來退費之約定？徐淑珠就其給予
      被告之6萬元又豈會請求民事案件之對造吳珈維返還？而
      該6萬元款項，經核與一般律師受任辦理訴訟事件時收受
      之報酬數額相當，足見被告確實藉由受任辦理甲案而取得
      相當於執行律師業務之報酬或對價，主觀上有營利之意圖
      甚明。
   2、證人梁擎業於偵查中證稱：106年間伊來臺中看伊太太游
      麗珠，當時伊收到陳力心之支付命令，想幫游麗珠聲明異
      議，就在法院附近繞一下，把車子停在法院對面，伊下車
      進去問能不能暫停一下，伊說要去法院寫聲明異議狀，當
      時莫錫麟跟其他人在講話，他人聽到就跟伊說莫錫麟就會
      寫了，但是要收3千元，伊就請莫錫麟幫伊寫，莫錫麟打
      字好後，伊就自己拿去法院遞狀，伊在106年4月25日有匯
      款3萬元給莫錫麟，這是寫狀紙的錢，是寫狀紙的對價，
      伊不知道錢是付給莫錫麟本人或司革會，伊是依照莫錫麟
      之指示匯款，伊認為莫錫麟實際上沒有幫伊訴訟，伊只有
      請他幫伊寫狀紙等語（見他40號卷一第392至394頁）；於
      本院審理時則證稱：106年4月24日，伊太太游麗珠當時在
      臺中監所，伊去會客，當時游麗珠收到支付命令，伊剛好
      車子停在被告門口，有進去請教被告，被告說可以幫伊寫
      狀紙，伊當場有主動給被告3千元的紅包，伊當天就遞狀
      到法院去，民事委任狀上「游麗珠」、「梁擎業」的章是
      伊蓋的，106年4月25日伊有匯3萬元給莫錫麟，原因伊忘
      記了，被告並不是這個案子的律師，伊的律師是臺北的律
      師，伊沒有請被告做訴訟，伊和太太游麗珠都沒有加入司
      革會，也沒有捐款給司革會等語（見本院卷一第440至449
      頁）。雖證人梁擎業於本院審理時，對於何以匯款3萬元
      給被告，所述與偵查中不同，然本院審酌證人梁擎業於本
      院審理時同時證稱：伊在檢察官面前講的是實話等語（見
      本院一第444頁），被告亦自承與游麗珠、梁擎業間並無
      仇恨或債務糾紛，游麗珠、梁擎業並未加入司革會成為會
      員等語在卷（見偵卷第44至45頁，本院卷二第195頁），
      是證人梁擎業於偵查中並無設詞陷害被告之動機，而證人
      梁擎業於偵查中證稱該3萬元之匯款，是「寫狀紙的錢」
      、「寫狀紙的對價」，顯與乙案之處理有關，其係因返回
      臺北後，另聘請律師處理陳力心聲請本院核發之支付命令
      事宜，始認為被告並非乙案之「律師」，或未委請被告處
      理訴訟，再參以梁擎業確有代理游麗珠出具民事委任狀予
      被告（見他40號卷二第95頁），被告於本院審理時復供稱
      ：乙案如果有開庭，伊一定會陪游麗珠、梁擎業出庭，如
      果法官准許，伊就會擔任訴訟代理人等語不諱（見本院卷
      二第196頁），足認梁擎業純係因委任被告處理乙案，代
      為各項訴訟行為，始會先後支付3萬3000元予被告，並非
      因為加入司革會而繳納會費，亦非因為認同司革會之理念
      而捐款贊助司革會。而該3萬3000元款項，經核與一般律
      師受任辦理訴訟事件時收受之報酬數額相當，足見被告確
      實藉由受任辦理乙案而取得相當於執行律師業務之報酬或
      對價，主觀上有營利之意圖甚明。
   3、辯護人雖質疑：證人徐淑珠、梁擎業之證詞多次反覆，且
      因時間相隔甚遠，對於與被告聯絡及交付金錢之過程大多
      不復記憶，其證詞可信度顯有疑義等節。然按告訴人、證
      人之陳述有部分前後不符，或相互間有所歧異時，究竟何
      者為可採，法院仍得本其自由心證予以斟酌，非謂一有不
      符或矛盾，即應認其全部均為不可採信；尤其關於行為動
      機、手段及結果等之細節方面，告訴人之指陳，難免故予
      誇大，證人之證言，有時亦有予渲染之可能；然其基本事
      實之陳述，若果與真實性無礙時，則仍非不得予以採信（
      最高法院74年台上字第1599號判例參照）。查證人徐淑珠
      、梁擎業與被告接觸之時間為106年4月間，與其等於本案
      偵審作證之時間，相隔甚久，實難期待證人之記憶全然清
      晰無誤。況證人徐淑珠、梁擎業就其等如何與被告接洽之
      過程、交予被告之報酬數額、被告所從事之訴訟行為等重
      要情節前後證述一致，且為被告所自承不諱，縱就若干細
      節證述有所出入，並不影響其等證述被告基本犯罪事實真
      實性之認定，是辯護人此部分質疑並不足採。
   4、被告雖辯稱其向徐淑珠、梁擎業收取之款項，係其等加入
      司革會之會費，或給予司革會之捐款云云，惟此業據證人
      徐淑珠、梁擎業所明確否認，被告復未能提出案發當時開
      立予徐淑珠、梁擎業之會費收據或捐款收據，且依據內政
      部109年4月20日台內團字第1090020756號函所載，司革會
      並未檢送該會106年度至108年度之會員大會紀錄予該部（
      見他40號卷一第57頁），是被告此部分之辯詞並無實據可
      佐，自不足採。被告雖另辯稱其向徐淑珠、梁擎業收取之
      款項，係供司革會使用云云，並於偵查中提出「508全國
      媽媽革命消滅司法恐龍」活動傳單、總統府秘書長106年1
      月25日華總一編字第10610005730號函、活動照片、高鐵
      車票影本、司革會下一年度工作計劃及預算、106年至109
      年經費收支決算書為證（見他40號卷一第25至41頁、偵卷
      第69至71頁），復向本院提出諸多報章雜誌、刊物為證。
      然查，被告係於109年12月15日提出106年至109年經費收
      支決算書，該決算書竟已記載109年度之收支決算，甚且
      ，該決算書與先前經內政部核備之101年度至104年度經費
      收支決算書（見他40號卷一第84頁），各筆收入支出之金
      額完全相同，恐係臨訟杜撰，況該決算書僅籠統記載「10
      6年度會員費收入7萬元」、「106年度贊助收入117萬5000
      元」，未見會員費收入、贊助收入之明細，是上開資料至
      多可證明司革會有從事與司法改革相關之活動之事實，但
      無法證明被告確將徐淑珠、梁擎業交付之款項用於司革會
      。再者，以「司法革新生命尊嚴維護協會莫錫麟」名義所
      申辦之臺中民權路郵局00000000000000號帳戶、臺灣銀行
      臺中分行000000000000號帳戶、臺灣銀行豐原分行000000
      000000號帳戶，均查無徐淑珠、梁擎業所給付款項流入之
      情形，有中華郵政109年12月25日儲字第1090939496號函
      暨檢附之帳戶基本資料及交易明細、臺灣銀行臺中分行11
      0年1月13日臺中營密字第11050000591號函暨檢附之帳戶
      基本資料、臺灣銀行豐原分行110年1月12日豐原營密字第
      11050000271號函暨函附之帳戶基本資料及交易明細（見
      偵卷第95至101、105至107、111至115頁）。茲被告就其
      主張之資金流向，始終未提出相關會計帳冊紀錄為證，且
      被告亦自承：司革會有做流水帳，紀錄經費之支出項目，
      至於支出項目是由何人給的錢支應，則沒有紀錄等語在卷
      （見本院卷二第199頁），則被告所辯即無客觀證據可資
      佐證，要難採信。況且，被告既藉由受任辦理訴訟事件，
      向徐淑珠、梁擎業取得相當於執行律師業務之報酬或對價
      ，並非全然無償幫忙，自應認其主觀上有營利之意圖，業
      如前述，此不因被告事後有無將款項供作司革會營運使用
      而異其認定。
　 5、被告聲請傳喚之證人莊榮兆於本院審理時證稱：伊是司革
      會第1、2屆會長，被告是第3屆會長，司革會服務的對象
      是求助無門的民眾，服務對象原則上是會員，但非會員來
      尋求協助，司革會也不會置之不理，若要加入司革會成為
      會員，要填申請書，如果沒有加入會員但經過伊等幫助的
      人，都會成為「贊助會員」，也就是認同司革會，願意捐
      款給司革會，司革會入會費是1千元，另外還有每年會費5
      00元，司革會協助徐淑珠、梁擎業處理訴訟，以及該二人
      有交繳費用的事情，伊是在被告遭起訴後才知道，當時被
      告並沒有告知伊該二人是要繳交什麼，司革會財務狀況不
      好，收入來源主要會員之入會費、年費外，要靠捐款，若
      捐款不足，會長要想辦法，伊不知道被告擔任會長期間自
      掏腰包多少錢，對外募款不是只有會長一人在做，整個會
      的會員都有可能幫忙募款，伊不清楚司革會的帳冊是誰在
      處理等語（見本院卷二第87至100頁）。是證人莊榮兆並
      未見聞被告與徐淑珠、梁擎業接觸之過程，於本案起訴前
      亦不知被告有向徐淑珠、梁擎業收取款項，自無從證明被
      告係以加入司革會或捐贈司革會之名義，向該二人收取款
      項。又證人莊榮兆雖謂司革會財務狀況不好，會長要負責
      募款、自掏腰包等語，然此僅係其就司革會理事長職務所
      為之概括描述，並無從據以認定被告於案發當時，究係以
      何等名義向徐淑珠、梁擎業收取款項，以及款項之實際用
      途為何，自不足為有利於被告之認定。
　 6、被告先前涉犯多起違反律師法案件，經各地檢察官偵查後
      ，均為不起訴處分在案之事實，固有臺中地檢署99年度偵
      字第11004號、101年度偵字第21826號、臺灣臺北地方檢
      察署（下稱臺北地檢署）108年度偵字第25048號不起訴處
      分書在卷可憑（見本院卷二第171至175頁、第133至139頁
      、偵卷第75至81頁）。然觀諸上開不起訴處分書所載：①
      臺中地檢署99年度偵字第11004號案件之承辦檢察官，係
      以被告僅係受陳石明之求助，經陳石明撰寫原稿後，同意
      以司革會名義發文（刑事告訴狀），且被告雖有受鍾健美
      委託撰寫存證信函，然僅向鍾健美收取1000元費用，且被
      告代為撰寫存證信函之行為亦非辦理訴訟事件，而認被告
      犯罪嫌疑不足；②臺中地檢署101年度偵字第21826號案件
      之承辦檢察官，係以被告涉嫌辦理之訴訟事件中，證人洪
      玉如戶籍已遷至東港戶政事務所，無從傳喚到庭釐清被告
      有無違反律師法之犯行，另證人張平翰、張永照到庭證稱
      被告沒有收錢，僅有叫其等贊助6萬元給司革會，也沒有
      說不捐錢就不願意幫忙等語，而認被告犯罪嫌疑不足；③
      臺北地檢署108年度偵字第25048號案件之承辦檢察官，係
      以被告雖受歐陽群之委任，就歐陽群對陳幸玫提出偽造文
      書、竊佔等告訴之案件中撰寫書狀、出庭，然證人歐陽群
      證稱其僅有給予被告車馬費，被告是否係基於營利之意圖
      而為之，並無積極證據足供佐證，而認被告犯罪嫌疑不足
      。是以，被告上開違反律師法案件經檢察官不起訴處分之
      原因，無非係因相關證人證稱僅給予被告金額甚微之車馬
      費、存證信函費，或證稱係捐款給司革會，難認被告在主
      觀上有營利之意圖，且被告代為撰寫存證信函並非訴訟行
      為。此與本案證人徐淑珠、梁擎業明確證稱其等給予被告
      之6萬元、3萬3000元，係委任被告辦理訴訟事件之報酬、
      對價，並非給予司革會之捐款，案情明顯不同，不得比附
      援引，自不足資為有利於被告之認定。
　 7、辯護人雖謂證人廖美燕、廖欣儀於偵查中亦證稱其等成為
      司革會會員後，被告有協助其等處理訴訟云云，然證人廖
      美燕、廖欣儀均證述有加入司革會繳納會費或捐款給司革
      會（見他40號卷一第271至273、291至293頁），與本案證
      人徐淑珠、梁擎業所證情節顯然有別。且被告為廖美燕等
      人辦理訴訟事件有無違反律師法，與被告為徐淑珠、梁擎
      業辦理訴訟事件有無違反律師法，係屬二事，應依個別案
      件情節具體認定，是證人廖美燕、廖欣儀所為之證述內容
      ，並不足以執為本案有利於被告之證據。
　 8、被告雖謂臺中市政府警察局第一分局員警王兆雲長期監控
      司革會，可證明司革會有沒有標榜自己是律師云云（見本
      院卷二第100頁），惟本案被告遭起訴之犯行，與被告有
      無對外自稱為律師無關，且被告自承：王兆雲沒有看到伊
      如何使用伊向徐淑珠、梁擎業收取之金錢（見本院卷二第
      100至101頁），自無傳喚王兆雲到庭作證之必要。被告雖
      另聲請傳喚證人蘇隆惠、蔡聰明、王志雄、陳石華、劉承
      武、顏大和、許正順、吳水木、黃世銘、楊仁壽、陳思成
      、許冰芬、楊文廣、汪渡村、馬英九、謝文定、呂秀蓮、
      李慶義、曾永霖、吳光陸、陳玉珍、吳文忠、邢泰釗、吳
      萃芳、饒鴻鵬、林志忠、沈淑宜、陳水扁、方子傑、103
      年12月3日當時之本院院長（見本院卷二第11至25、100頁
      ），惟所表明之待證事實，與本案均無直接關連，亦無調
      查之必要。
　 9、被告雖聲請調閱本院101年度易字第2112號案件全卷（見
      本院卷二第7頁），然該案係莊榮兆於98年間為黃郁翔處
      理槍砲彈藥刀械管制條例案件，涉嫌違反律師法，經本院
      審理後，認莊榮兆犯罪嫌疑不足，而判決無罪在案，有該
      案判決書所憑（見本院卷二第35至59頁），案情核與本案
      被告、證人徐淑珠、游麗珠、梁擎業均無關連，自無調閱
      之必要。被告另聲請向法務部調閱司革會申請備查全卷，
      欲證明被告身為司革會理事長，為司法不公及平反活動，
      與每月10萬月租，加上未續給薪，以致會計離職，疏漏就
      6萬及3萬捐款到帳云云（見本院卷二第201頁），然被告
      既自承司革會就徐淑珠、梁擎業給付之款項並未記入會計
      帳冊內，則縱向法務部調閱司革會之備查全卷，亦無從為
      有利於被告之認定，自無調閱之必要。
（四）綜上所述，本案事證明確，被告犯行洵堪認定，應依法論
      科。
四、論罪部分：
（一）查被告行為後，律師法部分條文固於109年1月15日修正公
      布施行，並於109年1月17日生效。惟此次修正，係將原律
      師法第48條第1項規定：「未取得律師資格，意圖營利而
      辦理訴訟事件者，除依法令執行業務者外，處1年以下有
      期徒刑，得併科新臺幣3萬元以上15萬元以下罰金」，移
      列至同法第127條第1項，並將「未取得律師資格」酌做文
      字修正為「無律師證書」，其餘構成要件及法律效果均無
      變更，非屬刑法第2條第1項所稱之「法律有變更」，應依
      一般法律適用原則，適用裁判時法即修正後規定，先予敘
      明。
（二）是核被告就犯罪事實一（一）、（二）所為，均係犯律師
      法第127條第1項之無律師證書意圖營利辦理訴訟事件罪。
（三）被告所為上開2次無律師證書意圖營利辦理訴訟事件犯行
      ，犯意各別，行為互殊，應予分論併罰。
五、被告前因妨害公務案件，經本院102年度易字第547號判決處
    有期徒刑4月，再經臺灣高等法院臺中分院102年度上易字第
    675號判決駁回上訴確定，於102年7月24日易科罰金執行完
    畢，有臺灣高等法院被告前案紀錄表在卷可憑，是被告係於
    徒刑執行完畢之5年內，故意再犯本件有期徒刑以上之2罪，
    均為累犯。本院審酌被告所犯之前案與本案之罪質雖不相同
    ，然均為故意犯罪，被告未記取前案執行教訓，謹言慎行，
    故意再為本件犯行，可見其有特別惡性，對於刑罰之反應力
    顯然薄弱，且綜核全案情節，縱依刑法第47條第1項規定加
    重法定最低本刑，亦無罪刑不相當之情形，爰依刑法第47條
    第1項規定加重其刑（最高法院刑事大法庭於111年4月27日
    宣示之110年度台上大字第5660號裁定，固闡釋被告構成累
    犯之事實及應加重其刑之事項，均應由檢察官主張並具體指
    出證明之方法後，經法院踐行調查、辯論程序，方得作為論
    以累犯及是否加重其刑之裁判基礎，然本案就該等事實及事
    項，業於111年4月7日審判期日依法踐行調查、辯論程序而
    辯論終結，其效力不受影響，併此敘明）。
六、爰以行為人之責任為基礎，審酌：（一）被告明知訴訟事件
    係律師法所規定之專門業務，無律師證書，不得營利辦理訴
    訟事件，以免危害民眾權益，仍受徐淑珠、梁擎業之委託代
    為處理訴訟事件，並收取報酬，破壞國家建立之律師制度，
    所為實屬不該；（二）被告為五專畢業，現職為司革會理事
    長，目前獨居，未與家人同住（見本院卷二第196頁）之智
    識程度及家庭狀況；（三）被告犯後未坦承犯行，未見悔意
    等一切情狀，就其所犯二罪，分別量處如附表所示之刑，併
    諭知易科罰金之折算標準，復定其應執行之刑及易科罰金之
    折算標準如主文所示，以示懲儆。
七、按犯罪所得，屬於犯罪行為人者，沒收之，於全部或一部不
    能沒收或不宜執行沒收時，追徵其價額，刑法第38條之1第1
    項前段、第3項分別定有明文。查被告向徐淑珠收取之6萬元
    ，及向梁擎業收取之3萬3000元，均係其犯罪所得，雖未扣
    案，仍應依上開規定宣告沒收，於全部或一部不能沒收或不
    宜執行沒收時，追徵其價額。
據上論斷，應依刑事訴訟法第299條前段，律師法第127條第1項
，刑法第11條前段、第47條第1項、第41條第1項前段、第51條第
5款、第38條之1第1項前段、第3項，判決如主文。
本案經檢察官陳文一提起公訴，檢察官王淑月到庭執行職務。
中　　華　　民　　國　　111 　年　　5 　　月　　6 　　日
                  刑事第十三庭  法  官  洪瑞隆
以上正本證明與原本無異。
如不服本判決應於收受判決後20日內向本院提出上訴書狀，並應
敘述具體理由；其未敘述上訴理由者，應於上訴期間屆滿後20日
內向本院補提理由書（均須按他造當事人之人數附繕本）「切勿
逕送上級法院」。
                                書記官  許家齡
中　　華　　民　　國　　111 　年　　5 　　月　　6 　　日
附錄論罪科刑法條
【律師法第127條】
無律師證書，意圖營利而辦理訴訟事件者，除依法令執行業務者
外，處1年以下有期徒刑，得併科新臺幣3萬元以上15萬元以下罰
金。
外國律師違反第115條，外國法事務律師違反第120條第1項規定
者，亦同。

附表
編號 犯罪事實 主文（含主刑及沒收） 一 犯罪事實一（一） 莫錫麟犯無律師證書意圖營利而辦理訴訟事件罪，累犯，處有期徒刑肆月，如易科罰金，以新臺幣壹仟元折算壹日。未扣案之犯罪所得新臺幣陸萬元沒收，於全部或一部不能沒收或不宜執行沒收時，追徵其價額。 二 犯罪事實一（二） 莫錫麟犯無律師證書意圖營利而辦理訴訟事件罪，累犯，處有期徒刑參月，如易科罰金，以新臺幣壹仟元折算壹日。未扣案之犯罪所得新臺幣參萬參仟元沒收，於全部或一部不能沒收或不宜執行沒收時，追徵其價額。